最高法院刑事判決　　　　　　一○○年度台上字第一七○八號
上　訴　人　楊憶雯
上列上訴人因偽造文書案件，不服台灣高等法院中華民國九十九
年十月十二日第二審更審判決（九十九年度上重更(一)字第一號，
起訴案號：台灣台北地方法院檢察署九十四年度偵字第一六七四
、八七六二、一八三一五、二○二七○及二○九四八號），提起
上訴，本院判決如下：
    主  文
原判決撤銷，發回台灣高等法院。
    理  由
本件原判決撤銷第一審關於上訴人楊憶雯所為科刑之判決，改判
仍依想像競合犯及刑法修正前之牽連犯規定，從一重論處上訴人
共同行使偽造私文書，足以生損害於他人罪刑。固非無見。
惟查：（一）、被告以外之人於審判外之言詞或書面陳述，除法
律有規定者外，不得作為證據，刑事訴訟法第一百五十九條第一
項定有明文，而所謂法律有規定者，係指同法第一百五十九條之
一至之五所規定傳聞證據具有證據能力及其他法律有特別規定之
例外情形。是傳聞證據原則上既無證據能力，被告以外之人於審
判外之言詞或書面陳述，如與審判中之陳述相符，儘可直接援引
審判中之陳述為證據，要無復引用該審判外陳述之必要；然其先
前於審判外之陳述與嗣於審判中所為陳述不符時，若採取被告以
外之人於審判外之陳述為犯罪之證據，須於判決中具體說明其如
何符合傳聞證據例外可信之情況及心證理由，否則即有違證據法
則及判決不備理由之違誤。上訴人固坦承原判決附表一編號一至
三所示支票原未經中央投資股份有限公司（下稱中央投資公司）
背書時，係由林冠良交予其與許南煌二人，然否認於該等支票上
偽造中央投資公司背書，辯稱彼等取得該支票後，持以申請貸款
，因貸款銀行要求支票需經中央投資公司背書，乃由許南煌負責
聯絡處理，故其對嗣該等支票背面所載中央投資公司之背書究係
何人所為，並不知情等語。原判決併採證人游本佑於民國九十四
年二月十八日檢察事務官調查中之陳述，資為認定上訴人與許南
煌共同偽造上開支票背面中央投資公司背書之證據，而游本佑於
該次調查中固稱上開支票係許南煌與上訴人夫婦二人共同交付等
語，但嗣於原審更審前審理中則改稱該等經中央投資公司背書之
支票係許南煌所交付等語（見該審九十八年四月七日審判筆錄第
四頁），所述核與上開調查中之供詞不符。原判決援引游本佑上
開調查中所為之審判外供述，為不利於上訴人之判斷，非但漏未
敘明該調查中陳述究符合何一傳聞證據之例外情形，而得採為證
據，甚而竟指游本佑該調查中之陳述與其嗣於法院審理中所言相
一致，且上訴人及其辯護人於法院審理中進行交互詰問，即認有
證據能力。非但理由不備，抑且違背證據法則。（二）、審理事
實之法院，對於被告有利及不利之一切訴訟證據資料，均應一律
加以注意，故於卷內有利及不利被告之證據併陳時，如何取捨而
為適合於事實之認定，應詳予論列其取捨判斷之理由，否則究難
謂無判決理由不備之違誤。游本佑於審判中所為上開載有中央投
資公司背書之支票三紙係許南煌所交付之證言，適與上訴人所辯
貸款銀行要求支票需經中央投資公司背書之事，悉由許南煌負責
聯絡等語相符，自屬有利於上訴人之證據。乃原判決未說明其取
捨判斷之理由，逕置此有利於上訴人之證言於不顧，徒執游本佑
上開調查中不利於上訴人之供述，以上開載有中央投資公司背書
之支票，既係上訴人與許南煌共同交付游本佑，乃據而推論該等
支票上中央投資公司之背書係上訴人與許南煌共同偽造，亦嫌理
由欠備。（三）原判決認定本件中央投資公司固與富仁國際企業
股份有限公司（下稱富仁公司）訂有合約，但未曾與許南煌所經
營之健華營造有限公司（下稱健華公司）訂立任何契約，許南煌
與上訴人向中華商業銀行股份有限公司（下稱中華商銀）貸款所
提出之中央投資公司、富仁公司及健華公司之三方合約上之中央
投資公司印文，亦係許南煌與上訴人共同偽刻該公司印章後所蓋
用，彼等另並持該偽造之印章偽造中央投資公司之背書於上開支
票上等情。然該支票上中央投資公司背書之印文，於中華商銀核
撥貸款前，業經游本佑調取該公司印鑑卡加以比對，並未察覺係
屬偽造，已據游本佑證述明確（見九十四年度偵字第八七六二號
卷一第二四四頁），足徵該印文所屬之印章縱係偽造，亦係模仿
真正之印文所刻製，而健華公司既未曾與中央投資公司訂約，則
上訴人何來中央投資公司真正印文樣本可供仿製？要非無疑，此
疑慮攸關上訴人本件偽造文書並持以行使罪責之判斷，自有進一
步釐清之必要。乃原判決未詳為探求，遽認上開合約、支票上中
央投資公司之印文，俱係上訴人與許南煌共同偽刻印章後持以偽
造，亦嫌速斷，而有應於審判期日調查之證據未予調查之違失。
以上，或為上訴意旨所指摘，或係本院得依職權調查之事項。原
判決上述之違背法令影響於事實之確定，本院無可據以為裁判，
應認原判決仍有發回更審之原因。另原判決認上訴人尚牽連觸犯
詐欺取財罪部分，基於審判不可分原則，亦併予發回。
據上論結，應依刑事訴訟法第三百九十七條、第四百零一條，判
決如主文。
中    華    民    國  一○○  年    四    月    七    日
                      最高法院刑事第二庭
                          審判長法官  張  淳  淙  
                                法官  劉  介  民  
                                法官  蔡  彩  貞  
                                法官  陳  世  雄  
                                法官  李  伯  道  
本件正本證明與原本無異
                                      書  記  官  
中    華    民    國  一○○  年    四    月   十四   日
                                                      V